臺灣臺北地方法院民事判決　　　　　　　96年度訴字第1528號
原　　　告　　丁○○
訴訟代理人　　謝財興律師
被　　　告　　昇邦營造股份有限公司
法定代理人　　丙○○
被　　　告　　乙○○
被　　　告　　旭田實業有限公司
兼法定代理人　甲○○
上四人共同
訴訟代理人　　徐松龍律師
上列當事人間因原告提起刑事附帶民事訴訟，請求侵權行為損害
賠償事件（94年度附民字第276號） ，經本院刑事庭裁定移送前
來，本院於民國96年5月8日言詞辯論終結，判決如下：
    主  文
被告乙○○、甲○○應連帶給付原告新臺幣參拾肆萬捌仟捌佰零
肆元，及自民國九十四年十一月十五日起至清償日止，按週年利
率百分之五計算之利息。
被告乙○○、昇邦營造股份有限公司應連帶給付原告新臺幣參拾
肆萬捌仟捌佰零肆元，及自民國九十四年十一月十五日起至清償
日止，按週年利率百分之五計算之利息。
第一項及第二項所命給付，於被告乙○○、甲○○、昇邦營造股
份有限公司其中一人為給付時，他人於清償範圍內同免其責任。
原告其餘之訴駁回。
訴訟費用由被告乙○○、甲○○、昇邦營造股份有限公司連帶負
擔十分之一；餘由原告負擔。
本判決第一項、第二項得假執行。但被告如以新臺幣參拾肆萬捌
仟捌佰零肆元為原告預供擔保後，得免為假執行。
原告其餘假執行之聲請駁回。
    事實及理由
甲、程序方面：
一、按訴狀送達後，原告不得將原訴變更或追加他訴。但擴張或
    減縮應受判決事項之聲明者，不在此限。民事訴訟法第255
    條第1項第3款定有明文。本件原告起訴請求被告連帶給付新
    臺幣（下同）3,032,333元及自民國93年8月7日起至清償日
    止，按年息5%計算之利息，嗣於訴訟中減縮利息起算日自起
    訴狀繕本送達之翌日起算，核其變更係屬應受判決事項之減
    縮，依前開規定應予准許，合先敘明。
乙、實體方面：
一、原告方面：
　(一)原告起訴主張：
  1.緣臺北市自來水事業處工程總隊所辦理位於臺北縣新店市○
    ○路127號之「物料倉庫新建工程」（下稱系爭工程），由
    被告昇邦營造股份有限公司（下稱昇邦公司）得標，被告昇
    邦公司再將該工程之鋼構工程轉包予被告旭田實業有限公司
    （下稱旭田公司），被告旭田公司復將鋼構之安裝轉包予訴
    外人寶捷工程有限公司（下稱寶捷公司），而被告乙○○係
    被告昇邦公司之工地負責人，被甲○○係被告旭田公司之負
    責人，訴外人莊文清則係訴外人寶捷公司之負責人。
  2.原告之子即訴外人謝坤華於民國93年8月7日上午9時許，受
    訴外人寶捷公司之指示前往上址進行鋼構安裝工作時，被告
    乙○○、甲○○均明知鋼構側牆C型鋼安裝作業有墜落危害
    之虞，於事前應告知被告旭田公司有關側牆C型鋼安裝作業
    區之工作環境、危害因素暨勞工安全衛生法及有關安全衛生
    規定應採取防止人員墜落之措施，且被告乙○○亦應與承攬
    人協議鋼構組配作業之安全措施，善盡工作聯繫與調整、巡
    視工作場所及採取為防止職業災害之必要事項等責任，而訴
    外人莊文清亦明知雇主對於有墜落、崩塌等之虞之作業場所
    引起之危害應有符合標準之必要安全衛生設備，雇主對於在
    高度二公尺以上之處所進行作業，勞工有墜落之虞者，應以
    架設施工架等方法設置工作臺。雇主設置工作臺有困難時，
    應採取張掛安全網，使勞工使用安全帶等防止因墜落而致勞
    工遭受危險之措施，雇主對勞工於高差1.5公尺以上之場所
    作業時，應設置能使勞工安全上下之設備，且對於作業場所
    暴露之之鋼筋、鋼材、鐵件、鋁件及其他材料等易生職業災
    害者，應採取彎曲尖端、加蓋或加裝防護套等防護措施，且
    對於無法藉梯子或其他方法安全完成高處營造作業，應設置
    適當之施工架等規定。詎被告乙○○、甲○○及訴外人莊文
    清等三人，依當時情況原應注意上揭規定之安全措施，竟疏
    未注意設置施工架或使用高空作業車、安全上下設備供勞工
    使用，對作業場所地面突出之鋼筋未採取彎曲、加蓋或加裝
    防護套等防護措施，又未派駐經訓練合格的鋼構組配作業主
    管於現場監督勞工作業，適被害人謝坤華於前開時、地，因
    腹部不適欲如廁，將安全母帶索解開，自該鋼構B6鋼柱托板
    下降至地面時，不慎踩空墜落，而為突出地面之一根長60
    公分之6號鋼筋自左胸刺穿至右背部，雖經緊急送至耕莘醫
    院救治，嗣因失血性休克而死亡。
  3.被告乙○○、甲○○及訴外人莊文清未遵守勞工衛生法關於
    保護勞工安全之規定，致原告之子即被害人謝坤華死亡，被
    告乙○○、甲○○及訴外人莊清文依民法第184條第1、2項
    及第185條之規定，應負共同侵權行為損害賠償之責，又被
    告昇邦公司為被告乙○○之僱用人、被告旭田公司為被告甲
    ○○之僱用人、訴外人寶捷公司為訴外人莊文清之僱用人依
    民法第188條之規定亦應負連帶賠償之責，是依民法第184
    條、第185條、第188條、第192條、第194條之規定，被告等
    及訴外人寶捷公司、莊清文應連帶賠償原告殯葬費409,000
    元、法定扶養費123,333元及精神慰撫金400萬元，然因訴外
    人寶捷公司及莊文清已與被告達成和解，並賠償原告150萬
    元，故扣除前開150萬元部分，被告等尚應連帶給付原告3,0
    32,333元等語，並聲明：1.被告應連帶給付原告3,032,333
    元及自起訴狀繕本送達之翌日起至清償日止，按年息5%計算
    之利息；2.原告願供擔保請准宣告假執行。
　(二)對被告抗辯之陳述：
  1.被害人謝坤華之治喪事宜全部委由訴外人恩泰禮儀公司辦理
    ，費用共計289,000元，墳墓則委由訴外人李石明建造，費
    用共計12萬元，至於殯喪費用中之「鮮花佈置禮堂18,000元
    」、「司儀5,000元」、「襄儀4,000元」、「鮮花1,600元
    」、「紙紮24,520元」均為一般誦經祭典中所必備之物，「
    遊覽車6,000元」為台北辦完祭典後，載運家屬回屏東之送
    葬車費，「服務費暨工人小費3,000元」為辦理喪事工人之
    工資，均為必要之費用，至於「樂隊8,500元」、「三牲、
    水果2,000元」、「毛巾3,240元」、「禮品1600元」，依被
    告所引判決意旨雖不得請求，惟前開判決均係49、50年間之
    案例，然因社會生活型態之變遷，現在民間殯葬事宜一般均
    改由專門職業之禮儀公司包辦，尤其本件被害人謝坤華係客
    死異鄉，原告於人生地不熟之都市，僅能委託禮儀公司包辦
    一切喪儀，且原告所委託之喪事規模又屬最低價格者，原告
    所支付禮儀公司全部之治喪費用，均屬不得不且毫無選擇性
    之支出，被告還挑剔殺價，實令原告難以接受。
  2.一般人撫養一個小孩至成年，吃住及教育之花費何止400萬
    元，原告老年喪子之痛豈是曲曲400萬元可以平息，是原告
    請求400萬元之慰撫金，並無不合理之處。
  3.被告於發生事故之工作現場，並未依營造安全衛生設備標準
    第39條、勞工安全衛生設施規則第225條、第228條之規定，
    施作合法安全之梯子、施工架或其他設備，供工人上下鋼架
    ，被告既未提供安全設備供工人上下鋼架，則何來訴外人謝
    坤華未依安全行進路線上下施工現場？又若非現場鋼筋裸露
    於外，縱被害人謝坤華跌倒，亦不至於死亡，被告之抗辯並
    非有理。
二、被告則抗辯以：
　(一)原告所請求之殯葬費中，關於「鮮花佈置禮堂18,000元」、
    「司儀5,000元」、「襄儀4,000元」、「樂隊8,500元」、
    「三牲、水果2,000元」、「遊覽車6,000元」、「毛巾3,24
    0元」、「服務費暨工人小費3,000元」、「鮮花1,600元」
    、「紙紮24,520元」、「禮品1600元」等計77,460元，依最
    高法院50年度台上字第1464號、55年度台上字第646號、48
    年度台上字第798號、49年台上字第952號判決意旨，均非屬
    殯葬費用，原告依法不得請求。此外，原告請求慰撫金400
    萬元，明顯過高，請求依法酌減。
  (二)本件事故肇因於訴外人謝坤華於施工中，未依規定之安全行
    進路線上下施工現場，而發生失足墜落，是其就本件事故之
    發生與有過失，依民法第217條之規定，請求依法酌減賠償
    金額。
  (三)並聲明：1.原告之訴及假執行之聲請均駁回；2.如受不利益
    之判決，願供擔保請准宣告免為假執行。
三、本件兩造不爭之事實：
　(一)被告乙○○係被告昇邦公司之工地主任，為工地現場負責人
    ，被告甲○○係旭田公司負責人，訴外人莊文清則係寶捷公
    司之負責人，被告昇邦公司向臺北市自來水事業處工程總隊
    承攬「物料倉庫新建工程」後，再將該工程之鋼構工程轉包
    予旭田公司，旭田公司復將鋼構之組裝部分轉包予寶捷公司
    。被害人謝坤華於93年8月7日上午9時許，受寶捷公司之指
    示前往上址進行鋼構安裝工作時，因腹部不適欲如廁，將身
    上之安全帶自安全母索解開，自該鋼構B6鋼柱托板下降至地
    面時，不慎踩空墜落，而為突出地面之一根長60公分之6號
    鋼筋自左胸刺穿至右背部，並因失血性休克而死亡，被告乙
    ○○、甲○○及訴外人莊文清因犯刑法第276條第2項之業務
    過失致死罪，經本院94年度勞安訴字第1453號刑事判決被告
    乙○○及甲○○各處有期徒刑伍月，並得易科罰金確定在案
    。
  (二)兩造同意本件原告之扶養費用每年以111,000元計算。
  (三)被害人謝坤華之殯葬費係由原告支付。
  (四)原告於訴外人謝坤華死亡時為82歲，依內政部統計處所編製
    93年台灣地區簡易生命表，原告之平均餘命為7.5年。
四、原告主張被告等及訴外人寶捷公司、莊文清應連帶賠償殯葬
    費409,000元、法定扶養費123,333元及精神慰撫金400萬元
    ，扣除訴外人寶捷公司及莊文清已賠償150萬元，被告等尚
    應連帶給付原告3,032,333元等情，固據其提出殯葬費收據
    、和解書等件為據，惟為被告所否認，並以前揭情詞置辯，
    茲本院所應審究者為：(一)原告所請求之鮮花佈置禮堂18,000
    元、司儀5,000元、襄儀4,000元、樂隊8,500元、三牲、水
    果2,000元、遊覽車6,000元、毛巾3,240元、服務費暨工人
    小費3,000元、鮮花1,600元、紙紮24,520元、禮品1600元等
    費用，是否屬於殯葬費？(二)原告請求扶養費123,333元及慰
    撫金400萬元是否合理？(三)本件事故之發生被害人謝坤華是
    否與有過失？
五、查被告乙○○於事故發生時係擔任系爭工程之工地負責人，
    被告甲○○則為旭田公司負責人，訴外人莊文清為寶捷公司
    負責人，渠等均為從事工程業務之人，而依系爭工程施工當
    時之天候良好，並無不能注意之情形，惟被告乙○○未確實
    巡視或連繫調整工地之安全措施，而未設置施工架及使勞工
    安全上下之設備，亦未就突出鋼筋採取彎曲尖端、加蓋或加
    裝防護套等防護措施，復未於旭田公司、寶捷公司將進場施
    作鋼構工程時，事前告知被告甲○○及訴外人莊文清有關工
    作環境之危害因素及應注意勞工安全衛生法、有關安全衛生
    規定應採取之措施。而被告甲○○於寶捷公司進場從事鋼構
    組配工作時，亦疏未注意本件工地現場有突出鋼筋之存在，
    致未事前告知訴外人莊文清有關工作環境之危害因素及應注
    意勞工安全衛生法、有關安全衛生規定應採取之措施，亦未
    派駐專業安全衛生人員於現場監督，訴外人莊文清係被害人
    謝坤華之僱用人，其疏未注意設置施工架或安全上下設備供
    勞工使用，對作業場所地面突出之鋼筋未採取彎曲、加蓋或
    加裝防護套等防護措施，又未派駐經訓練合格的鋼構組配作
    業主管於現場監督勞工作業，致被害人謝坤華自側牆C型鋼
    柱托板下降時發生墜落並遭鋼筋穿刺而死亡，被告乙○○、
    甲○○及訴外人莊文清均應負過失責任甚明，本件勞工職業
    災害經行政院勞工委員會北區勞動檢查所檢查結果，亦認被
    告乙○○、甲○○及及訴外人莊文清就本件謝坤華死亡之職
    業災害均有過失，此有職業災害檢查報告書附卷可稽（見相
    驗卷第54頁至65頁），是以被告乙○○、甲○○及訴外莊文
    清均係因過失之不法行為而侵害謝坤華之生命法益。按因故
    意或過失，不法侵害他人之權利者，負損害賠償責任；數人
    共同不法侵害他人之權利者，連帶負損害賠償責任﹔受僱人
    因執行職務，不法侵害他人之權利者，由僱用人與行為人連
    帶負損害賠償責任；不法侵害他人致死者，對於支出醫療及
    增加生活上需要之費用或殯葬費之人，亦應負損害賠償責任
    ，被害人對於第三人負有法定扶養義務者，加害人對於該第
    三人亦應負損害賠償責任；不法侵害他人致死者，被害人之
    父、母、子、女及配偶，雖非財產上之損害，亦得請求賠償
    相當之金額，民法第184條第1項前段、第185條第1項、第18
    8條第1項、第192條第1項、第2項、第194條分別定有明文，
    被告乙○○、甲○○因執行職務不法侵害謝坤華之生命法益
    ，而被告乙○○係昇邦公司之受僱人，原告自得依上揭規定
    請求被告乙○○、昇邦公司負連帶賠償責任。至被告甲○○
    為旭田公司之負責人，並非旭田公司之受僱人，此為兩造所
    不爭之事實，則被告旭田公司既非甲○○之僱用人，原告依
    民法第188條規定請求被告旭田公司連帶賠償損害，即非有
    據。茲就原告各項請求是否有據，分別說明如下：
　(一)殯葬費部分：
    按殯葬費為收殮及埋葬費用，其賠償範圍應以實際支出之費
    用為準，且應斟酌被害人當地之習俗、被害人之身分、地位
    及生前經濟狀況決定之（最高法院92年度台上字第1135號裁
    判要旨參照）。原告主張其支出喪葬費409,000元，固據其
    提出治喪費計價明細表及收據各1件在卷足憑（見附卷第11
    頁、第12頁），堪信為真實。惟原告請求之喪葬費用，據其
    所提出之估價單明細所載，其中樂隊（8,500元）、遊覽車
    （6,000元）、毛巾（3,240元）、服務費暨工人小費（3,00
    0元）、禮品（1600元），審酌被害人謝坤華之身分、地位
    及經濟狀況，並非喪葬之必要費用，應予扣除。至被告辯稱
    ：鮮花佈置禮堂（18,000元）、司儀（5,000元）、襄儀（4
    , 000元）、三牲、水果（2,000元）、鮮花（1,600元）、
    紙紮（24,520元）等均難認喪葬所必須，應予剔除云云。惟
    查，鮮花佈置禮堂（18,000元）係屬靈堂佈置所必需，司儀
    （5,000元）、襄儀（4,000元）、三牲、水果（2,000元）
    、鮮花（1,600元），依習俗均係祭拜死者所必須，紙紮（2
    4,520元），則係象徵燒給往生者之金錢、財產或差役，為
    通俗之喪禮習俗，依被害人謝坤華之身分、地位、經濟狀況
    及國人習俗，核屬殯葬之必要費用，而無加以剔除之必要，
    被告此部分之抗辯，並非可採，是原告請求殯葬費於386,66
    0元（計算式：289,000+120,000-8,500-6,000-3,240-3,00
    0-1,600=386,660）範圍內為有理由，逾此範圍之請求為無
    理由。
  (二)扶養費部分：
    被害人謝坤華係於93年8月7日死亡，原告為謝坤華之父，且
    係10年9月17日生，有戶籍謄本在卷足憑（附民卷第9、10頁
    ），則原告於謝坤華死亡時為82歲，依內政部統計處所編製
    93年台灣地區簡易生命表，原告之平均餘命為7.5年，此為
    兩造所不爭，並有內政部函附之93年臺灣地區男性簡易生命
    表附卷可按（見本院卷第26頁、第33頁、第34頁），此外，
    兩造復同意本件原告之扶養費用每年以111,000元計算（見
    本院卷96年5月8日筆錄），查原告共有子女9人，有戶籍謄
    本在卷足憑（見附民卷第7頁至第9頁），其扶養費用應由包
    括被害人謝坤華在內之9名子女共同負擔，則原告得受謝坤
    華扶養之金額為78,412元【計算式：(111,000元÷12×76.
    00000 000)÷9=78,412元，其中76.00000000為月別單利5%
    第90個月別複式霍夫曼現價係數】，原告此部分請求，於
    78,412元範圍內為有理由，逾此範圍之請求為無理由。
  (三)按不法侵害他人致死者，被害人之父、母、子、女及配偶，
    雖非財產上之損害，亦得請求賠償相當之金額，民法第194
    條定有明文。被害人謝坤華為原告之陸子，因本件職業災害
    事故死亡，致原告晚年喪子，原告精神上自受有相當之痛苦
    。本院審酌被告乙○○、甲○○、昇邦公司就系爭工程均未
    盡相當之注意，而未提供安全之施工環境，致釀本件職災事
    故，被害人謝坤華因此而喪生，及兩造之經濟能力、身分地
    位、教育程度等一切情狀，認原告請求被告乙○○、甲○○
    、昇邦公司賠償精神慰撫金200萬元為適當，原告此部分請
    求，應予准許。
六、按損害之發生或擴大，被害人與有過失者，法院得減輕賠償
    金額，或免除之，為民法第217條第1項所明定。經查，證人
    莊文清於刑事案件審理時證稱：「（如果組裝上去，施工人
    員的安全帶是否要扣在安全母索上？）是的。（安全帶有扣
    在安全母索時，如果發生墜落情況，是否會直接墜落地面？
    ）不會。（你們組裝上去時，上下有無一定路線？）有，有
    臨時爬梯。」等語（見刑事卷第126頁正反面），證人潘東
    益亦證稱：「（這些工人施工過中之安全事項你是否也要管
    理？）我會提醒他們，工人上下我會要求他們安全帶要扣著
    。（工人上下組裝鋼構應由何處上下？）臨時爬梯。臨時爬
    梯設在廠房最後面」、「（你有無告訴那些工人在上下爬梯
    的行徑到施工地點？）沒有，他們要怎麼走我不知道，只要
    他們將安全帶扣上安全鎖就可以安全走動。」等語（見刑事
    卷第140頁），此外，系爭工程之屋頂大樑部分確有拉設1.5
    公尺高的水平安全母索，且於J9柱位處設有垂直爬梯，從B6
    屋頂處可沿安全母索至J9柱位垂直爬梯處，本件職業災害之
    發生係被害人謝坤華因肚子不舒服，而將安全母索解開，並
    直接從B6鋼柱托板欲下降至地面，卻不慎踩空墜落，而遭地
    面突出鋼筋穿透右背部所致，有前揭職業災害檢查報告書在
    卷可佐（見相驗卷第60頁正反面），雖上開垂直爬梯並未完
    全符合使勞工安全上下之設備標準，然被害人謝坤華未保持
    安全帶扣緊安全母索，亦未自B6屋頂處沿安全母索至J9柱位
    垂直爬梯處上下，而逕自從B6鋼柱托板下降至地面，始發生
    自高處墜落地面之情事，被害人謝坤華就本件職業災害之發
    生，亦與有過失，惟本件事故之原因尚有：(1)暴露鋼筋未採
    取彎曲尖端、加蓋或防護設施。(2)高處營造作業未設置適當
    之施工架。(3)高差超過1.5公尺以上之作業場所，未設置能
    使勞工安全上下之設備。是以本院審酌被告及被害人過失之
    情形，認被害人謝坤華就本件職災所占之過失比例應為1/4
    。是以被告乙○○、甲○○及訴外人莊文清應連帶賠償原告
    1,848,804元（殯葬費386,660元+扶養費78,412元+慰撫金
    200萬元=2,465,072元，2,465,072元X3/4=1,848,804元），
    而訴外人莊文清業已給付1,500,000元予原告，此有和解書
    一份附卷可按（見附民卷第10頁），則原告請求被告乙○○
    、甲○○連帶賠償348,804元，即屬有據。
七、綜上所述，原告依民法第184條、第185條第1項、第192條、
    第194條之規定，請求被告乙○○、甲○○連帶給付348,804
    元，並依民法第188條第1項前段之規定請求被告昇邦公司就
    被告乙○○所負賠償責任連帶負責，並給付各自起訴狀繕本
    送達翌日起算之法定遲延利息，為有理由，應予准許。又被
    告乙○○、甲○○間所負共同侵權行為責任，與被告昇邦公
    司與被告乙○○間所負僱用人與受僱人連帶賠償責任間，具
    有同一目的，係屬不真正連帶債務關係，原告請求前開所命
    給付，因其中一被告為給付時，他被告於該清償範圍內同免
    其責任，原告此部分之請求，為有理由，應予准許。至原告
    請求被告乙○○、甲○○、昇邦公司負連帶賠償責任，及逾
    上開金額之請求，暨另請求被告旭田公司應負連帶賠償責任
    ，於法均有未合，不應准許，應予駁回。
八、兩造陳明願供擔保，聲請宣告假執行或免為假執行，經核原
    告勝訴部分，所命給付之金額未逾50萬元，依民事訴訟法第
    389條第1項第5款，本院應依職權宣告假執行，聲請免為假
    執行部分則酌定相當之擔保金額宣告之；原告其餘假執行之
    聲請，因訴之駁回而失所依據，不予准許。
九、因本案事證已臻明確，兩造其餘主張陳述及所提之證據，經
  　本院審酌後，認與本判決結果無影響，爰不一一論駁，附此
    敘明。
十、結論：本件原告之訴，為一部有理由，一部無理由，並依民
    事訴訟法第79條、第389條第1項第5款、第392條第2項，判
    決如主文。
中　　華　　民　　國　　96　　年　　5 　　月　　25　　日
                        民事第二庭    法　官　林欣蓉
以上正本係照原本作成
如對本判決上訴，須於判決送達後20日內向本院提出上訴狀
中　　華　　民　　國　　96　　年　　5 　　月　　25　　日
                          　　　　　　書記官　黃慧怡
